ACORDAO-COMPLETO-2490805

ACÓRDÃO 1734/2021 ATA 27/2021 - PLENÁRIO

VISTOS, relatados e discutidos estes embargos de declaração interpostos por Fidens Engenharia S/A contra o Acórdão 1375/2021-TCU-Plenário.
ACORDAM os Ministros do Tribunal de Contas da União, reunidos em sessão do Plenário, ante as razões expostas pelo Relator e com fundamento nos arts. 32 e 34 da Lei 8.443/1992, em:
9.1. conhecer dos embargos de declaração e rejeitá-los;
9.2. encaminhar cópia deste Acórdão à embargante, com a informação de que a íntegra do Relatório e do Voto que o fundamentam está disponível no endereço eletrônico www.tcu.gov.br/acordaos.

Embargos de declaração interposto em face de acórdão que apreciou relatório de auditoria realizada nas obras de construção da BR-364/AC, segmento Sena Madureira/AC a Cruzeiro do Sul/AC e deliberou, entre outros aspectos, por rejeitar os argumentos apresentados pela embargante e por remeter para processos de tomada de contas especial já instaurados a continuidade do exame dos indícios de irregularidade detectados.

Departamento Nacional de Infraestrutura de Transportes - Dnit e Departamento de Estradas de Rodagem e Infraestrutura Hidroviária e Aeroportuária do Acre - Deracre

3. Embargante/Interessados:
3.1. Embargante: Fidens Engenharia S.A. (05.468.184/0001-32)
3.2. Interessados: Congresso Nacional (vinculador); Camter Construções e Empreendimentos S.A. (05.500.018/0001-76); Construmil Construtora e Terraplenagem Ltda. (00.635.771/0001-55); Construtora Etam Ltda. (22.768.840/0001-31); Fidens Engenharia S.A. (05.468.184/0001-32); JM Terraplanagem e Construções Ltda. (24.946.352/0001-00); Ministério da Economia

13.1. Ministros presentes: Ana Arraes (Presidente), Walton Alencar Rodrigues, Benjamin Zymler, Aroldo Cedraz, Raimundo Carreiro, Bruno Dantas e Jorge Oliveira (Relator).
13.2. Ministros-Substitutos convocados: Augusto Sherman Cavalcanti e Marcos Bemquerer Costa.
13.3. Ministros-Substitutos presentes: André Luís de Carvalho e Weder de Oliveira.

JORGE OLIVEIRA

Ministro Jorge Oliveira

A Fidens Engenharia S/A interpôs embargos de declaração (peça 256) contra o Acórdão 1375/2021-TCU-Plenário (peça 238) , cujos termos foram os seguintes:
"VISTO, relatado e discutido este relatório de auditoria realizada nas obras de construção da BR-364/AC, segmento Sena Madureira/AC a Cruzeiro do Sul/AC.
ACORDAM os Ministros do Tribunal de Contas da União, reunidos em sessão do Plenário, diante das razões expostas pelo Relator, em:
9.1. rejeitar os argumentos apresentados em oitiva pelo Departamento Nacional de Infraestrutura de Transportes, pelo Departamento de Estradas de Rodagem e de Infraestrutura Hidríca e Aeroportuária do Estado do Acre e pelas construtoras JM Terraplenagem, Construmil Construtora e Terraplenagem Ltda. e Fidens Engenharia S/A e manter os indícios de superfaturamento por medição de serviços de terraplenagem não executados nas obras da BR-364/AC, bem como de liquidação irregular de despesa nos serviços de pavimentação, conforme Achados 3.1 e 3.2 do Relatório de Fiscalização 219/2011, apenas com o registro de que o argumento relativo à necessidade de considerar, no cálculo dos volumes de escavação necessários à execução dos aterros medidos e pagos a ser efetuado na tomada de contas especial específica que trata do tema, deve ser considerado um percentual para compensação de perdas com transporte e/ou excesso de compactação;
9.2. acatar os argumentos apresentados em oitiva pela construtora Camter Construções e Empreendimentos S/A (CNPJ 05.500.018/0001-76) e afastar o débito relacionado a liquidação irregular da despesa, exclusivamente sobre a medição superestimada do percentual de brita utilizado na camada de base do pavimento, conforme Achado 3.2 do Relatório de Fiscalização 219/2011;
9.3. considerar cumpridas as determinações constantes do item 9.6.2 do Acórdão 2311/2008-TCU-Plenário e do item 9.2 do Acórdão 2632/2011-TCU-Plenário;
9.4. considerar prejudicado o monitoramento das determinações constantes dos subitens 9.2.3 e 9.3.1 do Acórdão 1608/2010-TCU-Plenário;
9.5. remeter para os processos de tomada de contas especial TC-Processo 022.960/2017-1 e TC-Processo 036.813/2019-2 a continuidade do exame dos indícios de irregularidade apontados nos Achados 3.1 e 3.2 do Relatório de Fiscalização 219/2011;
9.6. realizar a juntada das peças 75, 86 a 88 e 228 a 230 destes autos, bem como deste Acórdão e do Relatório e do Voto que o fundamentaram, aos processos TC-Processo 022.960/2017-1 e TC-Processo 036.813/2019-2;
9.7. encerrar este processo e apensá-lo ao TC-Processo 022.960/2017-1 e, por cópia, ao TC-Processo 036.813/2019-2;
9.8. notificar o Departamento Nacional de Infraestrutura de Transportes, o Departamento de Estradas de Rodagens e Infraestrutura Hidroviária e Aeroportuária do Estado do Acre, a JM Terraplenagem e a Camter Construções e Empreendimentos S/A de que se encontra autuado o processo de tomada de contas especial TC-Processo 022.960/2017-1 (Convênio 117/2004) , ao qual está sendo apensado este processo TC-Processo 014.689/2011-1, e de que os atos processuais subsequentes e a apreciação final da matéria relacionada aos Lotes 1, 2 e 3 se darão no novo processo;
9.9. notificar o Departamento Nacional de Infraestrutura de Transportes, o Departamento de Estradas de Rodagens e Infraestrutura Hidroviária e Aeroportuária do Estado do Acre, a Fidens Engenharia S/A, a Construtora Etam Ltda. e a Construmil Construtora e Terraplenagem Ltda. de que se encontra autuado o processo de tomada de contas especial Processo 036.813/2019-2 (Convênio 097/2007) , ao qual está sendo apensado, por cópia, este processo TC-Processo 014.689/2011-1, e de que os atos processuais subsequentes e a apreciação final da matéria relacionada aos Lotes 4, 5 e 6 se darão no novo processo;
9.10. encaminhar cópia deste Acórdão ao Departamento Nacional de Infraestrutura de Transportes (Dnit) , ao Departamento de Estradas de Rodagens e Infraestrutura Hidroviária e Aeroportuária do Estado do Acre (Deracre) , à JM Terraplenagem, à Camter Construções e Empreendimentos S/A, à Fidens Engenharia S/A (CNPJ 05.468.184/0001-32) , à Construtora Etam Ltda. e à Construmil Construtora e Terraplenagem Ltda., com a informação de que a íntegra do Relatório e do Voto que o fundamentam está disponível no endereço eletrônico www.tcu.gov.bvr/acordaos."
2.	Os embargos de declaração, por sua vez, foram redigidos nos seguintes termos:
	"Tratam os autos de Relatório de Auditoria realizada nas obras de construção da BR- 364/AC, cujo Lote nº . 04, objeto do Contrato nº . 4.07.176A, celebrado em 25/09/2007, fora pactuado com a ora embargante.
Muito embora a FDS tenha demonstrado a regularidade do contrato e dos serviços realizados, esta Egrégia Corte entendeu pela necessidade de remessa deste processo para a TCE nº . Processo 036.813/2019-2 para "a continuidade do exame dos indícios de irregularidade apontados" e "apreciação final da matéria relacionada aos Lotes 4, 5 e 6".
O acórdão recorrido, contudo, com as devidas vênias, foi omisso ao não se manifestar acerca da evidente ocorrência da prescrição no processo, considerando que as ocorrências discutidas no presente caso decorrem de contrato celebrado em 25/09/2007, que motivaram a notificação   da   empresa para se manifestar no presente processo em 31/11/2011   (Peça  105) ,   por  meio   do  Ofício  nº .   1.134/2011  (Peça  91) ,  sendo  os Esclarecimentos apresentados pela empresa em 12/04/2012 (Peça 185) . Neste intervalo de tempo, até o Pronunciamento que embasou a decisão recorrida, proferido em 31/03/2021, houve o decurso de cerca de 10 (dez) anos. Do mesmo modo, as alegações de defesa da FDS somente foram apreciadas por este Tribunal em 09/06/2021, data do julgamento no qual foi proferido o acórdão recorrido.
O Supremo Tribunal Federal, em julgamento do Recurso Extraordinário n. 63.886/AL, sob a sistemática da repercussão geral, definiu, de forma unânime, a seguinte tese: "É prescritível a pretensão de ressarcimento ao erário fundada em decisão de Tribunal de Contas". Para além disso, foi reconhecido que o prazo prescricional de 5 (cinco) anos é aplicável para as apurações feitas pelo TCU. Do mesmo modo, também houve o reconhecimento da prescrição intercorrente, como se vê:
Desse modo, entendo que, no caso, não há que se falar em imprescritibilidade, aplicando-se, integralmente, o disposto no artigo 174 do Código Tributário Nacional c/c art. 40 da Lei 6.830/1980, que rege a Execução Fiscal e fixa em cinco anos, respectivamente, o prazo para a cobrança do crédito fiscal e para a declaração da prescrição intercorrente.
A referida decisão, inclusive, possui aplicabilidade imediata nos Tribunais nacionais e, no caso específico, no Tribunal de Contas da União. Ademais, a prescrição é matéria de ordem pública, podendo ser suscitada a qualquer tempo e grau de jurisdição e podendo ser reconhecida de ofício pelo julgador. Este, inclusive é o entendimento do próprio Ministério Público junto ao TCU, conforme se vê em fundamentado parecer da Procuradoria-Geral no âmbito do processo TC Processo 027.624/2018-8:
Não se olvide ainda do entendimento consolidado da Suprema Corte no sentido de que a existência de precedente firmado pelo Plenário autoriza o julgamento imediato de causas que versem sobre o mesmo tema, independentemente da publicação ou do trânsito em julgado do "leading case"  (ARE 673.256-AgR, rel. Min. Rosa Weber; ARE 930.647-AgR/PR, rel. Min. Roberto Barroso; RE 611.683- AgR/DF, rel. Min. Dias Toffoli, entre outros) .
Adicionalmente, deve ser considerado que a prescrição e a decadência são matérias de ordem pública que podem ser arguidas em qualquer tempo e grau de jurisdição e, inclusive, ser reconhecidas de ofício pelo julgador, o que nos leva à convicção de que o   novo entendimento   veiculado pelo RE 636.886 (tema   899) tem   aplicação imediata a todos os processos em curso no TCU, independentemente da época da ocorrência dos fatos. (g/n) 
Pelo exposto, considerando os efeitos do longo decurso de tempo para fins de apreciação da regularidade de fatos, com seu evidente impacto no devido processo legal, conclui-se pela necessidade do reconhecimento da prescrição, possível inclusive de ofício, alinhado ao entendimento do Supremo Tribunal Federal.
Demais, com o devido respeito, outra questão merece esclarecimento no julgado recorrido, tem em vista omissão quanto ao procedimento de conversão dos autos em TCE. Com efeito, no campo de determinações do Acórdão, consta a seguinte redação: 
9.5. remeter para os processos de tomada de contas especial TC-Processo 022.960/2017-1 e TC-Processo 036.813/2019-2 a continuidade do exame dos indícios de irregularidade apontados nos Achados 3.1 e 3.2 do Relatório de Fiscalização 219/2011;
9.6. realizar a juntada das peças 75, 86 a 88 e 228 a 230 destes autos, bem como deste Acórdão e do Relatório e do Voto que o fundamentaram, aos processos TC-Processo 022.960/2017-1 e TC-Processo 036.813/2019-2;
9.7. encerrar este processo e apensá-lo ao TC-Processo 022.960/2017-1 e, por cópia, ao TC-Processo 036.813/2019-2".
Pela análise do texto não é possível identificar se a determinação do ponto "9.5" seria de conversão do presente processo em Tomada de Contas Especial, onde seria adotado o rito  próprio daquela espécie, com a citação da FDS para apresentação de defesa sobre toda a matéria discutida nestes autos, observando-se o contraditório e a ampla defesa, seguido de apreciação pela Unidade Técnica e posterior decisão, que poderia eventualmente ser atacada por recursos.
Em suma, o que se pede seja esclarecido é se nos autos nº . Processo 036.813/2019-2, que já tramitam desde 2019, sem qualquer manifestação ou ciência da FDS, será oportunizada ampla defesa à empresa, com citação, nos termos do art. 157 do Regimento Interno do Tribunal de Contas da União1 ou se a empresa participará do processo na fase em que se encontra, o que, com todo o respeito, violaria flagrantemente violação ao art. 5 da Constituição da República.
Diante do exposto, pede-se o acolhimento dos presentes embargos, para que:
a) Seja sanada omissão, no sentido de que esta Egrégia Corte se manifeste sobre a prescrição suscitada, considerando as recentes decisões proferidas pelo Supremo Tribunal Federal, com o reconhecimento da prejudicial de mérito neste caso;
b) Subsidiariamente, seja sanada a omissão acerca do encaminhamento e processamento do presente processo, considerando o apensamento aos autos n. Processo 036.813/2019-2, com manifestação expressa desta Egrégia Corte."
	É o relatório.

8.1. Noelle Regina de Oliveira Guerino (27017/OAB/DF), Edgard Hermelino Leite Junior (OAB/SP 92.114) e outros, representando Camter Construções e Empreendimentos S/A
8.2. Alexandre Aroeira Salles (28.108/OAB/DF), Tathiane Vieira Viggiano Fernandes (OAB/DF 27.154) e outros, representando Fidens Engenharia S/A
8.3. Departamento de Assuntos Extrajudiciais da Advocacia Geral da União, representando o Ministério da Economia
8.4. Bruno Estefale Ramos de Morais (613.506.801-68) Alexandre de Moraes Kafuri (OAB/GO 24.441) e outros, representando Construmil Construtora e Terraplenagem Ltda.
8.5. João Luís Rocha Gomes (OAB/DF 20.622), representando JM Terraplenagem e Construções Ltda.

Não atuou

EMBARGOS DE DECLARAÇÃO. AUDITORIA. FISCOBRAS 2010 E 2011. OBRAS DE CONSTRUÇÃO DA BR-364/AC, SEGMENTO SENA MADUREIRA/AC A CRUZEIRO DO SUL/AC. INEXISTÊNCIA DAS FALHAS APONTADAS. REJEIÇÃO. ESCLARECIMENTOS A RESPEITO DE QUESTÃO NOVA SUSCITADA PELA EMBARGANTE.

RELATÓRIO DE AUDITORIA (RA)

não atuou

Atendidos os requisitos de admissibilidade, conheço dos embargos de declaração opostos por Fidens Engenharia S/A contra o Acórdão 1375/2021-TCU-Plenário, que, ao apreciar auditoria realizada, no âmbito dos Fiscobras de 2010 e de 2011, nas obras de construção da BR-364/AC, segmento Sena Madureira/AC a Cruzeiro do Sul/AC, deliberou, entre outros aspectos, por:
"9.1. rejeitar os argumentos apresentados em oitiva pelo Departamento Nacional de Infraestrutura de Transportes, pelo Departamento de Estradas de Rodagem e de Infraestrutura Hidríca e Aeroportuária do Estado do Acre e pelas construtoras JM Terraplenagem, Construmil Construtora e Terraplenagem Ltda. e Fidens Engenharia S/A e manter os indícios de superfaturamento por medição de serviços de terraplenagem não executados nas obras da BR-364/AC, bem como de liquidação irregular de despesa nos serviços de pavimentação, conforme Achados 3.1 e 3.2 do Relatório de Fiscalização 219/2011, apenas com o registro de que o argumento relativo à necessidade de considerar, no cálculo dos volumes de escavação necessários à execução dos aterros medidos e pagos a ser efetuado na tomada de contas especial específica que trata do tema, deve ser considerado um percentual para compensação de perdas com transporte e/ou excesso de compactação;
 (...) 
9.5. remeter para os processos de tomada de contas especial TC-Processo 022.960/2017-1 e TC-Processo 036.813/2019-2 a continuidade do exame dos indícios de irregularidade apontados nos Achados 3.1 e 3.2 do Relatório de Fiscalização 219/2011.
9.6. realizar a juntada das peças 75, 86 a 88 e 228 a 230 destes autos, bem como deste Acórdão e do Relatório e do Voto que o fundamentaram, aos processos TC-Processo 022.960/2017-1 e TC-Processo 036.813/2019-2;
9.7. encerrar este processo e apensá-lo ao TC-Processo 022.960/2017-1 e, por cópia, ao TC-Processo 036.813/2019-2".
2.	Segundo a embargante, o aludido Acórdão padeceria dos seguintes vícios: (i) omissão "ao não se manifestar acerca da evidente ocorrência da prescrição no processo", à luz do decidido pelo Supremo Tribunal Federal - STF no Recursos Extraordinário - RE 636.886; (ii)  "omissão quanto ao procedimento de conversão dos autos em TCE", uma vez que não seria possível "identificar se a determinação do ponto '9.5' seria de conversão do presente processo em Tomada de Contas Especial, onde seria adotado o rito  próprio daquela espécie", e se, no processo de destino mencionado naquele ponto  - TC-Processo 036.813/2019-2 - será assegurada ampla defesa da embargante e será efetuada sua regular citação.   
3.	Não vislumbro as falhas apontadas.
4.	No tocante à ausência de manifestação acerca da ocorrência da prescrição, anoto que a questão somente foi suscitada pela embargante em memoriais juntados aos autos por ocasião do julgamento ora embargado. E, consoante a jurisprudência desta Corte, "não incorre em omissão passível de ensejar o acolhimento de embargos de declaração a decisão que deixa de apreciar questão levantada unicamente em sede de memoriais" (Acórdãos do Plenário 3.340/2015 e  1.880/2015 - Relator o Ministro Bruno Dantas - e 1.834/2020 - Relatora a Ministra Ana Arraes - e Acórdão da 1ª Câmara  6.727/2018 - Relator o Ministro Benjamin Zymler) .
5.	Ainda que a prescrição seja matéria de ordem pública e, consequentemente, seja passível de ser suscitada de ofício, não houve qualquer prejuízo à embargante sob esse aspecto, uma vez que este Relator, no tocante à deliberação do STF no RE 636.886, tem acompanhado a jurisprudência desta Casa, que tem apontado a importância de aguardar o trânsito em julgado daquela deliberação antes de ser aplicado o novo entendimento, haja vista a necessidade de serem esclarecidas questões cruciais, como o marco legal aplicável ao TCU, o termo inicial da contagem de prazo, os marcos suspensivos e interruptivos e a existência ou não de prescrição intercorrente. Assim, até que sejam elucidadas tais questões, continua a prevalecer neste Tribunal o posicionamento fixado pelo STF no MS 26.210, também expresso na Súmula TCU 282, no sentido da imprescritibilidade das ações de ressarcimento ao Erário.
7.	Quanto à segunda suposta omissão, relativa ao procedimento de conversão dos autos em tomada de contas especial, anoto, inicialmente, que o item 9.5 do Acórdão embargado, acima transcrito, não determina qualquer alteração da natureza deste feito, mas apenas a continuação dos exame dos indícios de irregularidades ainda subsistentes em dois outros processos de TCE já instaurados, um deles o TC-Processo 036.813/2019-2, mencionado pela embargante.
8.	Em complemento a tal comando, o item 9.6 ordena a juntada de peças destes autos de auditoria àquelas contas especiais, de modo a viabilizar o cumprimento da determinação anterior. E, por fim, o item 9.7, uma vez atingidos os objetivos deste processo de auditoria, promove seu encerramento, seguido de seu apensamento ao aludido TC-Processo 036.813/2019-2 como mera providência burocrática.
9.	Assim, uma vez que o prosseguimento da análise ocorrerá em processo de tomada de contas especial, não se pode cogitar de outra conduta a ser adotada por esta Corte que não seja a estrita observância, naquele feito, do devido processo legal, com rigorosa observância das normas pertinentes, adoção de todas as providências interlocutórias necessárias à instrução da matéria e garantia absoluta, à embargante e aos demais arrolados nos autos, da ampla defesa e do contraditório, com os respectivos consectários processuais e, em caso de confirmação dos indícios de irregularidade, com a realização da citação da embargante.
	Deste modo, ante a inexistência das omissões apontadas, devem ser rejeitados os embargos de declaração, na forma da minuta de Acórdão que trago à consideração deste Colegiado.
	TCU, Sala das Sessões, em 21 de julho de 2021.
JORGE OLIVEIRA 
Relator